【裁判字號】    95,台上,37
【裁判日期】    950112
【裁判案由】    請求損害賠償
【裁判全文】
最高法院民事判決                九十五年度台上字第三七號
    上  訴  人  甲○○原名李.
                        樓
                丙○○
                乙○○
    共      同
    訴訟代理人  郭睦萱律師
    被 上訴 人  元家建設股份有限公司
                        樓
    法定代理人  江文章
    訴訟代理人  高進發律師
上列當事人間請求損害賠償事件，上訴人對於中華民國九十三年
三月二日台灣高等法院第二審更審判決（九十二年度上更(一)字第
一二三號），提起上訴，本院判決如下：
    主  文
原判決廢棄，發回台灣高等法院。
    理  由
本件上訴人主張：上訴人丙○○、乙○○之被繼承人蕭銘煌（民
國八十八年七月一日亡故）及上訴人甲○○（原名李雲鶯、李柔
瑩）於七十四年三月二十八日，與被上訴人之代理人蕭清芬（為
本件共同被告，已判決上訴人敗訴確定）訂定預定土地房屋讓渡
契約書，向被上訴人購買坐落台北市○○區○○段二小段五九五
號、五九八號、五九九號、六○二號、六○三號（已重測合併為
同小段五九五號）土地內興建之十一層鋼筋混凝土加強磚造編號
Ｃ棟及Ｄ棟四樓房屋各一戶（現門牌號碼編為台北市○○街○段
一○五號四樓及同所一○五之一號四樓）及其基地所有權應有部
分（下稱系爭Ｃ棟、Ｄ棟四樓房地），並已繳付價金新台幣（下
同）五十六萬元。惟被上訴人非但未依約移轉系爭房地所有權與
伊，反將該房地轉賣他人並辦畢所有權移轉登記，顯已構成給付
不能等情。爰依民法第二百二十六條第一項規定，求為命被上訴
人給付丙○○及乙○○一百萬元、甲○○一百萬元，並各加計法
定遲延利息之判決。
被上訴人則以：系爭兩戶房地買賣契約均係由甲○○與伊簽訂，
甲○○並未依約按期繳交價金，伊業已按系爭買賣契約之約定解
除契約，並於解約後將系爭房地轉賣他人，上訴人無由本於買賣
契約，主張給付不能請求賠償損害等語，資為抗辯。
原審維持第一審所為上訴人敗訴之判決，駁回其上訴，無非以：
甲○○與被上訴人簽訂之系爭契約書第五條係約定：「所定之總
價款，非經雙方同意均不能要求對方增減，甲方（指買方）每期
繳款時間應依本約所訂之繳款時間規定，或乙方（指賣方）將繳
款通知發出後五天內，以現金或即期支票一次繳付給乙方或繳交
乙方指定之人抑銀行帳號內，繳交銀行時，以銀行收款章代替正
式收據，不能拖延，逾期每逾壹日甲方願意加付該期款繳滯納金
仟分之參，上項滯納金在繳付該期款時一同繳清，絕無異議。但
若逾期限二十天後經乙方正式函件通知一星期內仍未繳清當時之
價款及滯納金時，視同甲方違約，乙方為顧及全部工程之進行，
不再通知甲方，本契約自動解除……甲方預購之房地，完全無條
件由乙方全權處理，所有進行中之建物及移轉中之產權歸還乙方
，甲方絕無異議」字樣。又依該契約書附件一、甲分期付款表所
載，買方應依工程進度繳納房地分期價金，其中第一期定金款為
每戶五萬元，第二期簽約款為每戶二十萬元，第三期款變更起造
人名義時之分期款為每戶十萬元，第四期開工款為每戶五萬元。
而甲○○雖以簽發本票之方式，先後於七十四年三月十九日繳付
第一期定金款兩戶共十萬元，第二期簽約金二戶共四十萬元（分
十六張本票，每張二萬五千元），第三期及第四期款二戶合計二
十四萬元（分八張本票，每張三萬元）。惟其就第三期款及第四
期款本應給付兩戶價金共三十萬元，卻僅交付面額各三萬元之本
票八張，共計二十四萬元，尚不足六萬元，且其先前交付充作第
一期至第四期款之本票亦僅兌現四十七萬五千元。雖上訴人主張
甲○○共給付五十六萬元與被上訴人。惟甲○○所稱退票及交付
現金之情形，與其於被上訴人原法定代理人江新人被訴偽造文書
刑事案件中之陳述相異，且自承七十四年五月三日以後即未再繳
款，復無法證明有交付現金之事實，所提六萬元收據影本一紙，
經被上訴人否認其真正後，亦未能舉證證明該文書為真實，且無
法提出原本以供比對，該項主張自無可取。上訴人另主張被上訴
人曾同意甲○○得不適用系爭契約第五條之約定一節，固據提出
於契約書附件一、乙貸款部分(2)銀行貸款欄之末行加註：「合約
第五條不算」字樣之契約書為證，惟其前所提契約書並無此項加
註，且該加註部分未加蓋被上訴人代理人蕭清芬之印文，僅蓋用
買受人「李雲鶯」及蕭銘煌之印文，亦與同契約書內其他增刪部
分迥異，已難認為真實。況依甲○○所稱加註之時間，係在七十
四年十二月間被上訴人催告繳納價金之前，甲○○既於七十九年
三月間決意對江新人提出刑事告訴，自無可能將未加註之契約書
影印交付律師，直至提出告訴後三個月之同年六月間始補提有加
註之契約書，亦與常情有悖，尤難認該加註之契約書為真正。此
外，甲○○並無法舉證兩造間確曾合意不適用系爭契約書第五條
之約定，上訴人此項主張亦不足取。甲○○既有前述繳款不足之
違約情形，被上訴人於其所簽發最後一張本票到期（七十四年十
一月二十三日）不能兌現後之七十四年十二月十八日，委託律師
寄發存證信函，定七日期限催告甲○○付清已到期之價金，否則
依系爭契約書第五條規定辦理。被上訴人顯已依系爭契約書第五
條但書之約定，於甲○○逾期二十天以上仍未繳款後，定一星期
之期限催告繳納，上訴人不爭執已收受該存證信函，而甲○○並
未依約繳清價金，依上開契約約定，被上訴人自可不再通知，系
爭買賣契約自動解除。次查甲○○於江新人被訴偽造文書刑事案
件偵查時，自承系爭Ｃ棟四樓房地係伊以私房錢所購買，蕭銘煌
不知道等語，證人高玉良亦證稱，當時是甲○○本人來訂約，其
夫並未出面，況查系爭二戶房地之定金、簽約金及二次分期款之
給付均係由甲○○簽發本票支付。足證系爭房地均係甲○○所購
買，僅其中Ｃ棟四樓房地係以當時尚為其配偶之蕭銘煌名義訂約
，該二戶房地之買賣契約，均成立於甲○○與被上訴人間，與蕭
銘煌無涉。被上訴人向甲○○催告繳款，甲○○逾期未繳，依據
系爭契約書第五條但書之約定，系爭二戶房地買賣契約即自動解
除，被上訴人業已合法解除該二買賣契約。上訴人主張系爭Ｃ棟
四樓房地買賣契約並未解除云云，委無可取。至民法第二百五十
四條之規定，僅為法定解除權之一種，並非禁止契約當事人間另
為保留解除權之特別約定。故買賣契約當事人間，就買受人一方
支付價金之履行期有特別重要之意思表示，如買受人一方不按照
時期履行者，則出賣人一方自得依同法第二百五十五條之規定，
不經催告逕行解除其契約。依系爭契約書第五條但書之約定觀之
，甲○○與被上訴人間顯已有保留解除權之特別約定，自無適用
民法第二百五十四條規定之餘地。依該約定，系爭買賣契約既視
為自動解除，被上訴人自無庸再為另一解除契約之意思表示。上
訴人主張被上訴人未合法解除系爭買賣契約云云，亦無可取。系
爭買賣契約既經被上訴人合法解除，被上訴人嗣將該房地另行出
售，自無違約可言。買賣契約既因解除而不存在，上訴人本於契
約之約定，主張被上訴人有給付不能之情事，訴請被上訴人給付
丙○○及乙○○一百萬元、甲○○一百萬元，並加計法定遲延利
息，即屬無據，不應准許等詞，為其判斷之基礎。
惟查系爭契約書第五條所謂之「契約自動解除」，究係「保留解
除權」之特別約定？抑或是契約附解除條件？若為前者（即「保
留解除權」之約定），依法仍應為解除契約之意思表示，始生解
約之效力；若係後者（即契約附解除條件），則無庸為解除之意
思表示，於約定之解除條件成就時，即生解約之效力。乃原審未
探求當事人之真意，審認明晰，一面稱前開契約約定係甲○○與
被上訴人間保留解除權之特別約定，且未說明是否符合民法第二
百五十五條規定「得不經催告解除契約」之要件，遽謂依該項約
定「得不經催告逕行解除其契約」，被上訴人已合法解除其契約
，一方面又稱「契約視為自動解除」，被上訴人無庸另為解除契
約之意思表示，已不無前後矛盾之違法。次查系爭Ｃ棟四樓房地
係甲○○以其配偶蕭銘煌名義買受，為原審確定之事實。足見「
蕭銘煌」確有其人，非僅係甲○○之代號或別名，則甲○○以蕭
銘煌之名義購屋，能否認契約存在於被上訴人與甲○○之間，而
與蕭銘煌無涉，攸關被上訴人對甲○○一人為催繳價金之意思表
示是否發生催告效力之問題，經本院前次發回意旨指明。乃原審
未詳加調查審認明晰，徒以該房地實為甲○○所買受，定金簽約
金及二次分期款均由甲○○支付，即謂被上訴人對甲○○一人為
催繳價金之意思表示，可生催告之效力，進而謂依契約書第五條
之約定，該契約業經被上訴人合法解除或「自動解除」，而為不
利於丙○○、乙○○之判決，亦屬可議。上訴論旨，指摘原判決
不當，求予廢棄，非無理由。
據上論結，本件上訴為有理由。依民事訴訟法第四百七十七條第
一項、第四百七十八條第二項，判決如主文。
中    華    民    國  九十五  年    一    月   十二   日
                      最高法院民事第二庭
                          審判長法官  蕭  亨  國
                                法官  陳  淑  敏
                                法官  蘇  達  志
                                法官  黃  義  豐
                                法官  簡  清  忠
      本件正本證明與原本無異
                                      書  記  官
中    華    民    國  九十五  年    一    月  二十七  日
                                                      Y


司法院資訊處製作；財團法人民間司法改革基金會備份。
